臺灣雲林地方法院民事判決　　　　　　　　　　　　　九十一年度婚字第三三一號
　　原　　　告　甲○○○
　　被　　　告　乙○○
右當事人間請求離婚事件，本院判決如左：
    主    文
准原告與被告離婚。
訴訟費用由被告負擔。
    事    實
甲、原告方面：
  一、聲明：求為判決如主文。
  二、陳述：
  （一）兩造為夫妻，婚後育有子女高琳雅、高燦洲、高振益三人（均已成年），被
        告婚後即不事生產，鮮少給付原告生活費，尤其以近年來均未給付生活費，
        子女之教育費均由原告辛苦維持，被告變本加厲，自民國（下同）八十八年
        間即以惡言相向，以不堪入耳的話辱罵原告，有證據可以證明，使原告無法
        與其繼續共同生活。九十年農曆六月二十二日，當時服兵役的兒子高燦洲回
        家後建議母子搬離北港鎮○○路一四０號住所，才在外另租屋生活。被告不
        善罷干休，還找人到租屋處擾亂。
  （二）八十九年夏天，因原告拿走臥室的電風扇到工廠使用，被告回家後很不滿，
        並且質問為何將電風扇搬動，竟拿螺絲起子射原告，但沒有射到。被告就用
        手打原告耳光二下，經兒子高振益阻止，被告才沒有繼續打人。當天被告罵
        三字經及其他很難聽的話。
  （三）被告惡言相向，辱罵原告之精神虐待，已使原告達於不堪同居之程度，為此
        依民法第一千零五十二條第一項第三款之規定，請求離婚。
  三、證據：提出錄音帶及譯文為證。
乙、被告方面：被告未於言詞辯論期日到場，惟據其在準備程序聲明、陳述如下：
  一、聲明：原告之訴駁回，訴訟費用由原告負擔。
  二、陳述：原告自九十年八月間，因嫌棄我們二人投資之代工廠太小，就逕自搬家
      並且遷離，小孩當時也一併離家，二人吵架時我們二人會互罵，結婚後我曾打
      過原告，次數我不記得了，但不是經常。原告也有打我。
丙、本院依職權訊問兩造之兒女高琳雅、高燦洲、高振益三人。
    理　　由
一、被告未於言詞辯論期日到場，核無民事訴訟法第三百八十六條所列各款情形，爰
    依原告之聲請，由其一造辯論而為判決。
二、原告主張：婚後經常遭到被告辱罵，並且遭被告毆打等事實，為被告所承認。本
    院訊問兩造的女兒高琳雅證稱：「自我懂事以來，約國小的時候，被告就很少工
    作，被告向我母親要不到錢，就會打我母親，打我母親的時候，被告絲毫不留情
    ，有時外人在家時，被告也會打我母親，被告通常打我母親臉頰，有一次打我母
    親打到母親昏倒。被告常常罵我們這些小孩是雜種，因為被告認為我們三個小孩
    都站在母親那邊，我們搬出來後，父親還是常常來打擾我們，我們有到警察局備
    案過。母親起初認為只要給被告錢，被告就不會鬧，但後來經濟不好的時候，就
    沒有辦法如此。」（九十一年八月二十六日準備程序筆錄），而兩造的大兒子高
    燦洲亦證稱：「在所我看過父親用手及順手取得之家具打母親很多次，大部分是
    毆打臉頰，因為父母親感情不合，而且父親脾氣也不好，或是缺錢也會毆打我母
    親，次數太多我不記得了，我聽過父親罵過母親三字經及難聽的話很多次：：我
    們搬出來住後，九十一年七月份，父親到我們住所鬧，揚言要打我母親：：九十
    一年端午節時，父親也有到我們住所找母親理論，當時剛好有親友在場加以阻止
    ，就沒有毆打到我母親，當時我有在場目睹」，另兩造的小兒子高振益亦證稱：
    「看過父親打過母親很多次：：我常常聽到父親罵母親三字經及其他難聽的話」
    （均見九十一年八月五日準備程序筆錄）。兩造的三名兒女均已成年，有相辨是
    非的能力，其所言內容均堪信為真實。又本院當庭勘驗原告提出之錄音帶，錄音
    帶內確實有被告辱罵「你去被幹、幹你芝麻、你爸與你離婚也是一個人，不與你
    離婚也是一個人、你去被幹我也是一個人」等不堪入耳話語。堪信原告主張被告
    辱罵及毆打等情，均屬真實。
三、按人格尊嚴之維護與人身安全之確保，乃世界人權宣言所揭示，並為我國憲法保
    障人民自由權利之基本理念。憲法增修條文第九條第五項規定：「國家應維護婦
    女之人格尊嚴，保障婦女之人身安全，消除性別歧視，促進兩性地位之實質平等
    」即在宣示上述理念。此一憲法意旨，於婚姻關係及家庭生活，亦有其適用，業
    經大法官會議解釋第三六五號解釋釋示在案。婚姻係以夫妻之共同生活為目的，
    配偶應互相協力保持其共同生活之圓滿、安全及幸福，因而夫妻應互相尊重以增
    進情感之和諧，防止家庭暴力之發生，不僅為維繫婚姻所必要，亦為社會大眾所
    期待。民法第一千零五十二條第一項第三款規定夫妻之一方受他方不堪同居之虐
    待者，得向法院請求離婚，旨在維持夫妻任何一方之人格尊嚴與人身安全。若一
    方受他方不堪同居之虐待，夫妻繼續共同生活之目的，已無可期待，自應許其訴
    請離婚。而所謂「不堪同居之虐待」應就具體事件，衡量夫妻之一方受他方虐待
    所受侵害之嚴重性，斟酌當事人之教育程度、社會地位及其他情事，是否已危及
    婚姻關係之維繫以為斷。若受他方虐待已逾越夫妻通常所能忍受之程度而有侵害
    人格尊嚴與人身安全者，即應稱已受不堪同居之虐待，大法官會議解釋第三七二
    號解釋理由可資參照。
四、本件被告自結婚多年以來，經常對原告施加暴力，並以粗暴言語辱罵妻子，甚而
    在原告搬家獨自生活後，被告仍不肯善罷干休前往騷擾。本院認為被告因缺錢花
    用就毆打妻子，或一而再使用粗鄙三字經、或攻擊女性身體器官的言語辱罵原告
    ，表示已經完全不在乎妻子的感受，也毫不尊重妻子的人格尊嚴，連把妻子當成
    「人」的起碼尊重都沒有。所謂「言語傷人更勝刀劍」，一句惡言相向，在他人
    心中劃下傷痕，也在自己心中築起溝通的高牆，長此以往，使夫妻心結越來越深
    ，終至無法共同生活的地步。兩造的三名子女均已成年，在本院訊問中清楚陳述
    母親多年來遭受父親虐待的種種委屈。被告之惡劣行徑連子女都看不過去，可想
    而知直接受虐的原告是遭受多大的恐懼與傷害，此段婚姻確實讓原告痛苦不堪。
    綜上所述，依上述解釋意旨，被告的種種虐待行為，客觀上已逾越夫妻通常可忍
    受程度，危及婚姻關係的維繫，雙方已經失去夫妻誠摯互敬的基礎，即屬不堪同
    居之虐待。從而原告依據民法第一千零五十二條第一項第三款「受他方不堪同居
    之虐待」訴請離婚，依法應予准許。
五、結論：本件原告之訴為有理由，並依民事訴訟法第三百八十五條第一項前段、第
    七十八條判決如主文。
中　　　華　　　民　　　國　　九十一　　年　　　十　　　月　　　二　 　　日
　　　　　　　　　　　　　　臺灣雲林地方法院民事第二庭
~B審判長法官　陳宏卿
~B法　　　官　蔡碧蓉
~B法　　　官　葉明松
右為正本係照原本作成。
如對本判決上訴，應於送達後二十日內向本院提出上訴狀。（須附繕本）
中　　　華　　　民　　　國　　九十一　　年　　　十　　　月　　　二　　　日
~B法院書記官　馮善詮
